臺灣臺南地方法院民事判決
110年度訴字第984號
原      告  張明郎  

訴訟代理人  柯佾婷律師
被      告  蔡杏穗  


            陳英敬  

上列1人
訴訟代理人  林枝美  
上列當事人間請求塗銷抵押權登記事件，經本院於民國110年10
月20日言詞辯論終結，判決如下：
    主  文
被告蔡杏穗應將如附表編號1之抵押權設定登記予以塗銷。
原告其餘之訴駁回。
訴訟費用由被告蔡杏穗負擔新臺幣10,519元，餘由原告負擔。
    事實及理由
一、本件被告蔡杏穗經合法通知，未於言詞辯論期日到場，核無
    民事訴訟法第386條所列各款情形，爰依原告之聲請，由其
    一造辯論而為判決。
二、原告起訴主張：原告於民國109年9月18日以新臺幣（下同）
    101萬3,000元向國有財產署南區分署標得訴外人吳預所遺留
    臺南市○○區○○段0000地號土地（下稱系爭土地），權利範圍
    應有部分33327分之3051之所有權（下稱系爭應有部分），
    並已於109年9月18日辦理所有權移轉登記完畢，原告就系爭
    土地已陸續取得應有部分000000000分之00000000之權利，
    惟原告標得系爭應有部分後，發現系爭應有部分有設定如附
    表編號1、2所示之抵押權，而附表編號1之抵押權原係由訴
    外人陳沂松所設定，嗣於96年9月27日讓與被告蔡杏穗，附
    表編號1抵押權所擔保之債權清償日期為86年9月30日，距今
    已逾20年，消滅時效已完成，是原告應得依民法第881條之1
    5及第767條中段規定，訴請被告蔡杏穗塗銷編號1之抵押權
    登記。又附表編號2抵押權登記內容係記載擔保債務人吳預
    及吳清泉之債務，但原告無法查知吳預及吳清泉是否曾積欠
    被告陳英敬債務，原告主張附表編號2所示之抵押權實際應
    無所擔保之抵押債權存在，應由被告陳英敬提出債權證明，
    如被告陳英敬無法證明有所擔保之債權存在，依抵押權從屬
    性附表編號2抵押權亦不存在，又縱確有所擔保之債權存在
    ，依被告陳英敬所述抵押債權係發生在86年間，附表編號2
    抵押權所擔保之債權請求權亦已超過15年，而被告陳英敬於
    債權請求權消滅時效完成後，亦未行使抵押權，該抵押權亦
    應已消滅，是原告亦得依民法第881條之15、民法第767條中
    段之規定，請求被告陳英敬塗銷該抵押權登記等語。並聲明
    ：被告蔡杏穗應將附表編號1所示之抵押權設定登記予以塗
    銷。被告陳英敬應將附表編號2所示之抵押權設定登記予以
    塗銷。
二、被告方面：
　㈠被告蔡杏穗未於言詞辯論期日到場，亦未提出書狀作何聲明
    或陳述。
　㈡被告陳英敬則答辯以：被告就附表編號2之抵押權確有抵押債
    權存在，債務人吳清泉於86年間有簽立借用證及本票向被告
    陳英敬借款30萬元，但未依約定清償借款，經被告陳英敬催
    討，債務人吳清泉乃將系爭應有部分設定附表編號2之抵押
    權予被告陳英敬供上開借款債務之擔保，被告陳英敬就上開
    抵押權確實有抵押債權存在，又當初設定抵押權時有約定清
    償日期97年3月26日，被告陳英敬之債權尚未罹於時效，原
    告主張被告陳英敬之抵押債權已消滅，被告無法認同等語。
    並聲明：請求駁回原告之訴。
三、得心證之理由：
　㈠查原告主張其為系爭土地所有權人，原告所有系爭土地之系
    爭應有部分設定有如附表編號1、2之抵押權，被告蔡杏穗就
    附表編號1抵押權之權利係受讓自陳沂松之事實，業據提出
    與其所述相符之土地登記第一類謄本為證，並有臺南市安南
    地政事務所110年7月21日安南地所一字第1100065424號函附
    96年安南土字第113120號之土地登記申請書、土地他項權利
    移轉變更契約書、土地登記公務用謄本在卷可稽，為被告陳
    英敬所不爭執，被告蔡杏穗則對於上開事實，已於相當時期
    受合法之通知，而未於言詞辯論期日到場爭執，亦未提出準
    備書狀為何爭執，綜合上開證據調查結果，自堪信原告之主
    張為真實。
　㈡原告請求被告蔡杏穗塗銷附表編號1抵押權登記部分：
　⒈按請求權，因15年間不行使而消滅。消滅時效，自請求權可
    行使時起算。以抵押權擔保之債權，其請求權已因時效而消
    滅，如抵押權人，於消滅時效完成後，5年間不實行其抵押
    權者，其抵押權消滅。所有人對於妨害其所有權者，得請求
    除去之。民法第125條、第128條、第880條、第767條第1項
    中段分別定有明文。
　⒉查附表編號1之抵押權登記依土地謄本所載為普通抵押權、所
    擔保之債權清償日期為86年9月30日，是清償期已於86年9月
    30日屆期，是該抵押權所擔保之債權請求權應已於101年9月
    30日罹於時效期間而消滅，被告蔡杏穗於時效完成後5年即
    至106年9月30日並未實行其抵押權，依民法第880條之規定
    ，應認其抵押權已消滅，惟該抵押權之設定登記尚未塗銷，
    顯然足以妨害原告對於系爭土地所有權之行使。是以，原告
    依民法第767條第1項規定，請求被告蔡杏穗將附表編號1所
    示之抵押權設定登記予以塗銷，為有理由，應予准許。
　㈢原告請求被告陳英敬塗銷附表編號2所示之抵押權（下稱系爭
    抵押權）設定登記部分：
　⒈被告陳英敬抗辯系爭抵押權之設定原因係因債務人吳清泉向
    被告借款後未依約清償故設定系爭抵押權供擔保，被告就系
    爭抵押權有所擔保之借款債權存在等情，業據提出與所述相
    符之借款人吳清泉所簽立之款項借用證、讓渡證書、本票及
    抵押權設定契約書等件為憑，原告亦不爭執上開書證之真正
    ，自可依被告所提出之上開證據資料認定被告陳英敬確有借
    款予債務人吳清泉，並由訴外人吳預提供系爭應有部分作為
    上開債務之擔保，此由被告陳英敬所提出之抵押權設定契約
    書，亦可認定，是被告陳英敬就系爭抵押權有所擔保之抵押
    債權存在，已盡舉證之責，原告主張被告陳英敬就系爭抵押
    權並無所擔保之債權存在，自無可採。
　⒉又原告主張被告陳英敬對債務人吳清泉縱有借款債權存在，
    依被告陳英敬所提出之借據為86年11月間所簽立，借款請求
    權自86年11月間起算應已罹於15年時效消滅，為被告陳英敬
    所否認，並抗辯稱：依系爭抵押權之設定登記清償日期是97
    年3月26日，抵押權所擔保之債權請求權時效尚未消滅等語
    。而按抵押權為不動產物權，非經登記，不生效力，抵押權
    人僅能依設定登記之內容行使權利，是抵押債務人究為何人
    ，及債務清償日期等相關所擔保債權之權利義務，均應以設
    定登記之內容為準，經核系爭抵押權設定所記載之清償日期
    為97年3月26日，則該抵押債權之消滅時效期間應自97年3月
    26日起算15年至112年3月26日始罹於時效期間而消滅，原告
    主張被告陳英敬之抵押債權已罹於請求權時效，自無可採。
    從而，原告主張系爭抵押權已因時效消滅、除斥期間之經過
    而消滅，並請求被告陳英敬塗銷系爭抵押權，於法尚有未合
    ，無從准許，自應予駁回。
四、綜上所述，原告依民法第767條第1項規定，請求被告蔡杏穗
    塗銷附表編號1所示抵押權設定登記，為有理由，應予准許
    ，而被告陳英敬就附表編號2所示抵押權有所擔保之抵押債
    權存在，且未罹於時效而消滅，原告請求被告陳英敬塗銷附
    表編號2所示之抵押權登記，為無理由，應予駁回。
五、訴訟費用負擔之依據：民事訴訟法第79條。
中　　華　　民　　國　　110 　年　　11　　月　　5　　日
                  民事第三庭    法  官　童來好  
以上正本係照原本作成。
如對本判決上訴，須於判決送達後20日內向本院提出上訴狀。
如委任律師提起上訴者，應一併繳納上訴審裁判費。
中　　華　　民　　國　　110 　年　　11　　月　 　5　　日
                                書記官　郭倢妮
附表                       
土地：    編號       地             號  面       積  (平方公尺） 權利範圍  1 臺南市○○區○○段0000地號 333.27 33327分之3051 編號 抵押權設定情形：     1 登記次序：0000-000 0.收件年期及字號：民國96年安南土字第113120號 2.登記日期：民國96年9月27日    3.登記原因：讓與      4.權利人：蔡杏穗 5.權利種類：抵押權   6.債權額比例：全部 7.擔保債權總金額：新台幣1,200,000元 　 8.存續期間：86年8月31日至86年9月30日 9.清償日期：86年9月30日 10.利息（率）：依照契約約定 11.遲延利息（率）：依照契約約定 12.違約金：依照契約約定 13.債務人及債務額比例：吳預　 　　　    2 登記次序：0000-000 0.收件年期及字號：民國87年安南土字第006491號 2.登記日期：民國87年3月31日    3.登記原因：設定      4.權利人：陳英敬 5.權利種類：抵押權   6.債權額比例：全部　 7.擔保債權總金額：本金最高限額新台幣350,000元 　 8.存續期間：87年3月26日至97年3月26日 9.清償日期：97年3月26日 10.利息（率）：依照中央銀行放款利率 11.遲延利息（率）：依照中央銀行放款利率 12.違約金：依照契約約定 13.債務人及債務額比例：吳預，吳清泉